臺灣新竹地方法院民事判決
110年度簡上字第15號
上  訴  人  官几彬  
訴訟代理人  許麗美律師
被 上 訴人  彭石吉  
訴訟代理人  莊心荷律師
            韓邦財律師
上  一  人
複 代 理人  楊為忠  
上列當事人間請求所有權移轉登記事件，上訴人對於中華民國10
9年10月16日本院竹東簡易庭108年度竹東簡字第237號第一審判
決提起上訴，本院於民國110年12月8日言詞辯論終結，判決如下
：
    主      文
原判決關於命上訴人將坐落新竹縣○○鄉○○段○○○○地號土
地，面積一四四五點五二平方公尺、權利範圍一四四五五二分之
一三九六○，移轉登記予被上訴人，及訴訟費用之裁判均廢棄。
上開廢棄部分，被上訴人在第一審之訴駁回。
第一、二審訴訟費用由被上訴人負擔。
    事實及理由
一、被上訴人主張：
　㈠被上訴人於民國78年3月13日，以新臺幣(下同)75萬元向上訴
    人購買當時尚未完工之新竹縣○○鄉○○村0鄰○○街000號房屋(
    下稱系爭房屋)，與系爭房屋坐落之基地即新竹縣○○鄉○○段0
    000地號土地（面積1445.52平方公尺，重測前為新竹縣○○鄉
    ○○段○○○段000地號，下稱系爭土地）內面積暫定30坪土地，
    此暫定30坪土地包括系爭房屋坐落區域以及房屋前後空地，
    而後方空地係指陽台後面至擋土牆。經原審委請新竹縣竹東
    地政事務所實地測量後，上述暫定30坪乃原審判決附圖所示
    編號A 至F 部分。被上訴人已付清全部買賣價款，依兩造簽
    訂之房屋及基地買賣契約書（下稱系爭買賣契約書）第4條
    約定，系爭土地俟政府准許分割時，上訴人應無條件將標的
    物分割移轉與被上訴人取得。茲農業發展條例於89年1月26
    日修訂，都市計畫保護區土地得分割移轉所有權，被上訴人
    屢屢要求上訴人履行契約，上訴人卻以時間久遠拒絕履行，
    經向新竹縣北埔鄉調解委員會(下稱北埔鄉調解委員會)聲請
    調解，亦無結果。爰依買賣之法律關係，請求上訴人將系爭
    土地之權利範圍10000分之2195辦理所有權移轉登記予被上
    訴人。
　㈡上訴人於上訴審始提出系爭買賣契約書之請求權罹於時效之
    抗辯，屬新攻擊防禦方法，應不得提出。原審審理時兩造皆
    無委任律師作為訴訟代理人，上訴人訴訟代理人亦稱關於時
    效之相關規定，包括被上訴人可能都不知道，原審法官亦未
    闡明，是在雙方均不知時效之情況下所為判決等語，足見兩
    造並無資訊地位不對等之具體情事，而無民事訴訟法第447
    條第1項但書第6款之適用。退步言之，縱認上訴人之時效抗
    辯非屬新攻擊防禦方法，而得於第二審提出，然上訴人於96
    年間在北埔鄉調解委員會調解時曾經承認被上訴人之請求權
    ，於109年3月19日書信中提到30多年來都在增建，亦提及所
    有權登記等，縱認時效已經完成，但上訴人於時效完成後仍
    有承認之行為。另上訴人於原審109年4月8日庭訊稱：「因
    為界線超過…我賣的年份是80幾年」、「如果超過30坪也是
    照房屋坐落土地實際面積給原告，錢不用多算」等語，應已
    承認被上訴人向其購買30多年而僅就界址範圍爭議，自屬拋
    棄時效利益之默示意思表示，故本件被上訴人之請求權並未
    罹於時效。　
　㈢現場經原審法官會同兩造現場履勘，已無異議，上訴人聲請
    再次勘驗，即無必要。
二、上訴人辯以：　
　㈠依新竹縣政府函覆，系爭土地屬都市計畫保護區土地，而非
    農業發展條例所稱之「耕地」，即無農業發展條例及土地法
    相關限制「耕地」分割及移轉共有規定之適用。兩造於78年
    3月13日買賣系爭土地時，被上訴人已得請求上訴人將其所
    購買之土地面積換算成應有部分比例後辦理移轉登記予被上
    訴人，甚或分割移轉登記予被上訴人，並無不能履行之法律
    上障礙。然被上訴人遲至108年12月25日始具狀向本院提起
    本件請求，其請求權已因15年間不行使而消滅，上訴人得拒
    絕給付。另依系爭土地舊式登記簿謄本記載，系爭土地為都
    市計畫保護區內之「旱地」，於92年2月7日農業發展條例第
    3條第11款修訂公布前，似屬「耕地」，然89年1月26日農業
    發展條例修訂後，耕地已無分割或移轉為共有之法規限制，
    被上訴人遲於108年始提起本件，上訴人仍得主張時效抗辯
    而拒絕給付。至兩造於96年間之調解程序，依調解不成立證
    明書，並無關於上訴人承認被上訴人之請求權之記載，上訴
    人否認曾為承認，況時效完成後已無承認之問題可言。
　㈡觀之上訴人於原審所為陳述及答辯，未曾見其就系爭所有權
    移轉登記之請求權時效表達意見，不能認為上訴人知悉時效
    完成而為拋棄時效利益之表示。況且，原審對於時效並未對
    兩造闡明，故時效抗辯並非新攻擊防禦方法，上訴人於第二
    審程序自得提出。　　
　㈢縱令上訴人之時效抗辯不可採，但原審對於移轉土地面積及
    權利範圍之認定有誤。因被上訴人於78年間價購後，除將系
    爭房屋增建2樓，再於前方增建雨遮、圍牆，於後方增建陽
    台。當年上訴人出售予被上訴人之未完工房屋（即原有建物
    ），應係原審判決附圖C扣除增建部分，出售之土地面積亦
    應以此為據，而非原審判決附圖A至F。又原審判決附圖C面
    積達139.60平方公尺，相當於42.229坪，超出兩造買賣契約
    書所約定之30坪甚多，實有再至現場履勘測量之必要。
三、原審判決上訴人應將系爭土地面積1445.52平方公尺、權利
    範圍144552分之13960，移轉登記予被上訴人，並駁回被上
    訴人其餘之訴。上訴人就其敗訴部分，聲明不服，提起上訴
    ，聲明：如主文第1、2項所示。被上訴人於第二審答辯聲明
    ：上訴駁回。被上訴人就其敗訴部分，則未提起上訴。
四、經本院協同兩造整理不爭執事項及簡化爭點如下（見本院卷
    第79頁、第115-116頁，並依判決格式、用語修正）：　
　㈠不爭執事項：　
  ⒈兩造於78年3月13日訂定系爭買賣契約書，被上訴人向上訴人
    購買系爭土地內面積暫定30坪之土地及其上已建築尚未完工
    之系爭房屋，並約定基地確實面積以分割面積為準，買賣價
    款75萬元被上訴人業已付清。
  ⒉被上訴人嗣後將系爭房屋增建2樓，並往前增建雨遮、圍牆，
    後方增建陽台，經原審現場勘驗屬實。
  ⒊被上訴人曾於96年4月間向北埔鄉調解委員會就系爭土地分割
    移轉所有權糾紛聲請調解，96年4月25日調解不成立。依調
    解不成立證明書所載：「96.04.25調解，因當事人意見不一
    致，調解不成立。『兩造應先測量後再調解』」。
  ⒋被上訴人復於108年10月間向新竹縣北埔鄉調解委員會就系爭
    土地分割移轉所有權聲請調解，因上訴人無調解意願而未進
    行調解。
  ⒌系爭土地係都市計畫保護區土地，但非屬農業發展條例所稱
    之耕地。
  ㈡爭執事項：
  ⒈上訴人於上訴審程序提出請求權罹於時效之攻擊防禦方法，
    是否符合民事訴訟法第447條第1項但書第6款規定而得提出
    ？
  ⒉被上訴人就系爭土地對上訴人之所有權移轉登記請求權，是
    否已罹於時效？
  ⒊倘若被上訴人之所有權移轉登記請求權並未罹於時效，則上
　　訴人應移轉登記予被上訴人之系爭土地面積及權利範圍，是
　　否如原審判決主文第一項所示？
五、上訴人於上訴審程序提出請求權罹於時效之抗辯是否合法：
  ㈠按當事人於第二審不得提出新攻擊或防禦方法，但如不許其
    提出顯失公平者，不在此限，民事訴訟法第447條第1項第6
    款定有明文。時效抗辯，係義務人因權利人長期不行使其權
    利，因一定期間經過，得對權利人之請求拒絕給付之抗辯權
    。義務人是否援用拒絕給付抗辯權，是否享受時效完成之利
    益，或願意拋棄既得利益，與公益無直接關係，法律宜尊重
    當事人意思而不應強制其享受利益，單純不行使抗辯權不得
    解釋為拋棄時效利益。是除經兩造於爭點整理程序協議捨棄
    ，或經法院闡明後因故意或重大過失仍不為提出外，若義務
    人於事實審言詞辯論終結前適當時期提出抗辯者，法院應不
    得駁回（最高法院103年度台上字第553號判決意旨參照）。
  ㈡遍查原審案卷，兩造並未針對被上訴人基於系爭買賣契約書
    之請求權時效為任何陳述，原審無從闡明有無時效抗辯之真
    意。上訴人對原審敗訴判決提起第二審上訴，於上訴理由狀
    上即記載被上訴人依系爭買賣契約書之請求權已罹於時效之
    抗辯（見本院卷第32頁），並於民事補充上訴理由狀說明符
    合民事訴訟法第447條第1項第6款規定之情形（見本院卷第5
    1-53頁），且上訴人是否得為時效抗辯攸關其是否應給付，
    如不許提出，顯失公平。揆諸前揭說明，應認上訴人於本審
    提出上開新防禦方法，於法尚無不合，應予准許。
六、被上訴人就系爭土地對上訴人之所有權移轉登記請求權，是
    否罹於時效：
　㈠請求權，因15年間不行使而消滅，民法第125條本文規定甚明
    。查系爭土地係都市計畫保護區土地，非屬農業發展條例所
    稱之「耕地」，有新竹縣政府110年3月31日府農企字第1100
    346477號函在卷可稽(見本院卷第43頁)。職是，系爭土地之
    分割或移轉為共有，即無受農業發展條例及土地法之相關限
    制，被上訴人於78年3月13日向上訴人買賣系爭土地時，已
    得請求上訴人將其所購買之土地面積換算成應有部分比例後
    辦理所有權移轉登記，或將購買之土地予以分割後辦理所有
    權移轉登記，而無不能履行之法律上障礙，被上訴人之請求
    權時效應自78年3月13日起算。其次，系爭土地於57年2月20
    日至86年6月21日期間，均登記為「旱地」，有舊式土地登
    記謄本可按(見原審卷第223頁)。雖農業發展條例第3條第11
    款於92年2月7日修訂公布前，「耕地」包括都市計畫法劃定
    為農業區、保護區之旱地目土地及非都市土地暫未依法編定
    之旱地目土地，似可認為系爭土地於92年2月7日之前，屬於
    當時農業發展條例所稱之耕地。然89年1月26日農業發展條
    例修訂後，耕地已無分割或移轉應有部分為共有之限制。是
    以，即令系爭土地於89年1月26日之前，受限於斯時農業發
    展條例及土地法相關規定而無法分割或移轉應有部分比例為
    共有，但此揭限制因89年1月26日農業發展條例修法後不復
    存在，被上訴人即得對上訴人為請求，請求權時效應自89年
    1月26日起算。又查被上訴人於108年12月24日具狀向本院提
    起本件請求，有起訴狀上本院收狀戳章日期可考(見原審卷
    第9頁)，不論以上述何種始日計算，均已逾15年，被上訴人
    之請求權因15年間不行使而消滅，上訴人以時效抗辯拒絕給
    付，於法洵屬有據。
　㈡被上訴人雖主張兩造於96年間在北埔鄉調解委員會調解時，
    上訴人曾就被上訴人之請求權為承認，然調解不成立證明書
    上僅記載「當事人雙方意見不一致」、「96.04.25調解。因
    當事人意見不一致，調解不成立。『兩造應先測量後再調解』
    」等文字(見原審卷第33頁)，並未記載上訴人承認被上訴人
    之請求權，自難以執該調解不成立證明書為時效上有利於被
    上訴人之認定。其次，上訴人於109年3月19日撰寫之書信，
    觀諸內容、「受文者」「縣民」之稱謂暨所附新竹縣政府函
    (見原審卷第57-65頁)可知，新竹縣政府曾要求上訴人就新
    竹縣○○鄉○○街000號建物違反建築法規，擅自變更作為出租
    套房提出說明，上訴人為此撰擬該書信向新竹縣政府函覆，
    顯然該書信並非上訴人對被上訴人所為之意思表示。即令書
    信內容提及「30多年來一直在增建，沒有完工的日子，前後
    左右都在建，所有權移轉登記、所需土地增值稅，要依照中
    華民國七十八年三月十三日的稅法」等文字(見原審卷第59
    頁)，仍無從以上訴人對第三人新竹縣政府有關行政違法調
    查事項所為之函覆，逕認係對上訴人所為土地所有權移轉登
    記債務之承認。況且，該書信內容多為上訴人主張被上訴人
    侵占其土地，要求被上訴人拆除增建部分、移除管線等，更
    可證明上訴人並無對被上訴人承認債務之意。再者，上訴人
    於原審庭訊固稱：「因為界線超過…我賣的年份是80幾年」
    、「如果超過30坪也是照房屋坐落土地實際面積給原告，錢
    不用多算」等語(見原審卷第144頁、第157頁、第218頁），
    惟觀上訴人於原審所為，核係上訴人對於締約經過、買賣標
    的與價金如何計算所為之陳述，未見其就系爭所有權移轉登
    記之請求權時效表達意見，尚難認上訴人知悉時效完成而為
    拋棄時效利益之意思。又承前述，單純不行使抗辯權不得解
    釋為拋棄時效利益。從而，被上訴人主張上訴人於原審所言
    有拋棄時效利益之默示意思表示，委難憑採。　
　㈢綜上，被上訴人本於系爭買賣契約書就系爭土地所有權移轉
    登記之請求權，已罹於時效而消滅。上訴人於本案以此為抗
    辯，被上訴人自不得再向上訴人為系爭土地所有權移轉登記
    之請求。
七、綜上所述，被上訴人基於系爭買賣契約書就系爭土地之所有
    權移轉登記請求權，已罹於時效而消滅，上訴人復提出時效
    之抗辯，則被上訴人依買賣法律關係請求上訴人將系爭土地
    面積1445.52平方公尺、權利範圍144552分之13960，移轉登
    記予被上訴人，不能准許。原審就上開不應准許部分，為上
    訴人敗訴判決，自有未洽。上訴意旨指摘原判決不當，求予
    廢棄改判，為有理由，應由本院將原判決此部分廢棄，改判
    如主文第2 項所示。
八、被上訴人雖聲請傳訊96年北埔鄉調解委員會之調解委員，以
    證明調解時被上訴人是否承認債務。然如前述，該次調解不
    成立證明書之記載甚明，且調解委員在調解程序中所為之勸
    導，旨在促使調解易於成立，當事人於調解時所為之讓步，
    僅在提出調解之條件，或則拋棄自己之權利，或則委曲求全
    ，均以他造接受其要求之條件始願讓步，一旦調解不成立，
    當事人所為陳述或讓步均不受其拘束。是以於調解不成立後
    當事人另行起訴，法院均不得採為裁判之基礎，民事訴訟法
    第422條定有明文，鄉鎮市調解條例對此雖無明文，基於同
    一法理，亦應類推適用之(臺灣高等法院103 年度上易字第8
    95號判決意旨參照)。是被上訴人上開調查證據之聲請，應
    無必要。此外，本件判決基礎已明，兩造其餘攻擊防禦方法
    及訴訟資料經本院審酌後，核與判決不生影響，無一一論述
    之必要，併予敘明。
九、據上論結，本件上訴為有理由，依民事訴訟法第436 條之1 
    第3項、第450條、第78條，判決如主文。　　
中　　華　　民　　國　　110 　年　　12　　月　　24　　日
                  民事第一庭  審判長法  官  李珮瑜
　　　　　　　　　　　　　　　  　　法  官  傅伊君
　　　　　　　　　　　　　　　　　　法  官  李宇璿
以上正本係照原本作成。
本判決不得上訴。
中　　華　　民　　國　　110 　年　　12　　月　　27　　日
                                  書記官　鄧雪怡